【裁判字號】    91,簡上,77
【裁判日期】    920320
【裁判案由】    給付租金
【裁判全文】
臺灣高雄地方法院民事判決  九十一年度簡上字第七七號
    上  訴  人  子○○
    訴訟代理人  康四評  律師
    上  訴  人  庚○○
    訴訟代理人  康四評  律師
                未○○○    住.
    被上訴人    申○○      住.
                辛○○      住.
    右二人共同
    訴訟代理人  壬○○      住.
                林伯祥  律師
    被上訴人    癸○        住.
                巳○○      住.
    右二人共同
    訴訟代理人  辰○○      住.
                林伯祥  律師
    被上訴人    丙○○      住.
                乙○○      住.
                己○○      住.
                甲○○      住.
    右五人共同
    訴訟代理人  林伯祥  律師
    被上訴人    午○○      住.
    右  一  人
    訴訟代理人  戊○○      住.
                林伯祥  律師
    被上訴人    丁○○      住.
    右  一  人
    訴訟代理人  林伯祥  律師
    被上訴人    卯○○      住.
                 即董林淑瑛.
                丑○○      住台北市○○區○○街二九三號十三樓之八
                 即董林淑瑛.
                寅○○      住.
                 即董林淑瑛.
    右三人共同
    訴訟代理人  林伯祥  律師
右當事人間請求給付租金事件，上訴人對於中華民國九十年十一月三十日本院高雄簡
易庭九十年度雄簡字第五二六號第一審簡易判決提起上訴，本院判決如左：
    主      文
上訴駁回。
第二審訴訟費用由上訴人負擔。
    事實及理由
一、本件被上訴人董林淑瑛已於民國（下同）九十一年十一月十七日死亡之情，有其
    死亡證明書乙份在卷可稽，是其繼承人卯○○、丑○○、寅○○就本事件聲明承
    受訴訟，核屬有據，應予准許，先此敘明。
二、按「訴之變更或追加，非經他造同意，不得為之。但有第二百五十五條第一項第
    二款至第六款情形，不在此限。」，民事訴訟法第四百四十六條定有明文。本件
    上訴人於原審原係依不當得利法律關係，請求被上訴人就供渠等所有如附表所示
    之建物作為法定空地之坐落高雄市○○區○○段一五七六、一五七七地號土地（
    下稱系爭土地），給付自八十八年一月一日起至八十九年十二月三十一日止之相
    當於租金之不當得利，然於本院審理時則變更依租賃關係請求給付同上期間之租
    金，雖被上訴人表示就上訴人前開所為之變更不同意，惟核上訴人變更前後既均
    係就被上訴人占用系爭土地之情事而為主張，其請求之基礎事實乃屬同一，是上
    訴人請求將原訴變更為依租賃關係請求給付租金，尚與上開規定相符，自應予准
    許。
三、上訴人主張：緣系爭土地原為訴外人楊斗所有（系爭一五七六、一五七七地號土
    地於重劃前之地號分別為高雄市苓雅區○○○段四二六—一九號、四二六—二四
    號），且係於五十九年三月二十一日自楊斗所有之高雄市苓雅區○○○段四二六
    地號土地分割而來，然因楊斗業已於五十六年三月間將前開五塊厝段四二六地號
    土地與訴外人即被上訴人之前手吳憨所有之高雄市苓雅區○○○段四二七地號土
    地交換使用，楊斗嗣並於五十六年七月二十四日將其所有之前開五塊厝段四二六
    地號土地（包含系爭二筆土地）出售予訴外人孫肇輝，楊斗並將其與吳憨交換土
    地使用之事轉告孫肇輝，孫肇輝復與吳憨協議將其所有之前開五塊厝四二六地號
    土地與吳憨所有之五塊厝四二七號土地交換使用，是孫肇輝與吳憨就系爭土地間
    自屬互為租賃之關係。再系爭土地嗣於八十五年間經上訴人以六百五十五萬元之
    價格向本院拍定取得，而被上訴人使用上訴人所有之系爭土地做為法定空地之原
    因，又係基於其前手吳憨與上訴人之前手孫肇輝間交換使用土地之約定，是兩造
    自均應繼受楊斗、孫肇輝與吳憨間有關出租人之權義關係，爰依租賃法律關係請
    求被上訴人分別給付如聲明第二項所示之租金等語。並聲明(一)原判決廢棄；(二)被
    訴人申○○、辛○○、丙○○、魏春意、丁○○應分別給付上訴人新台幣（下同
    ）二萬零一百十一元；被上訴人卯○○、丑○○、寅○○應共同給付給上訴人二
    萬零一百十一元；被上訴人癸○應給付上訴人一萬元；被上訴人巳○○應給付上
    訴人一萬零一百十一元；被上訴人己○○應給付上訴人一萬四千四百零八元；被
    上訴人甲○○應給付上訴人五千七百零三元。
四、被上訴人辯稱：按互換土地使用係一方以自己所有或有使用權之土地與他方使用
    為對價，而使用他方換來之土地，亦即以容忍他方使用自己所有或有使用權之土
    地作為對價，有償使用他方之土地，因有相當之對價故其法律性質與無償之「使
    用借貸」有別，亦與約定相互移轉所有權之「互易」有殊，而相近於「租賃」。
    惟交換土地因非無償，固得類推適用租賃之規定，然換地使用契約當事人之一方
    使用他方土地之代價並非給付租金，而係容忍對方使用自己所有或有使用權之土
    地，此與雙方將各自所有土地約定租金後互租予他方使用，再就各自應付租金於
    同數額之範圍內互為抵銷之情形不同，故換地使用契約當事人之一方僅請求對方
    交付土地供自己使用，且於對方不履行時，亦僅得依債務不履行之相關規定請求
    損害賠償或解除契約，要無直接請求對方給付租金之餘地。本件上訴人既主張其
    前手即訴外人楊斗與被上訴人之前手即訴外人吳憨互以分割前之部分五塊厝段四
    二六地號土地與部分四二七地號土地交換使用，而吳憨所有之前開四二七地號土
    地亦確實交付予楊斗及其後手即訴外人孫肇輝使用，並由孫肇輝於該土地上建屋
    八間，則縱令認本件係屬互為租賃關係，吳憨既已依約提供前開四二七地號土地
    以為使用該四二六地號土地之代價，上訴人自無再請求被上訴人給付租金之理等
    語。並聲明求為判決駁回上訴人之上訴。
五、上訴人主張坐落高雄市苓雅區○○○段四二六地號土地（系爭二筆土地係由此五
    塊厝段四二六地號土地分割而來）原為訴外人楊斗所有，然因楊斗已於五十六年
    三月間將系爭土地與訴外人即被上訴人之前手吳憨所有之高雄市苓雅區○○○段
    四二七地號土地交換使用，楊斗嗣並於五十六年七月二十四日將其所有之前開五
    塊厝段四二六地號土地（包含系爭二筆土地）出售予訴外人孫肇輝，嗣孫肇輝復
    與吳憨協議將其所有之前開五塊厝四二六地號土地與吳憨所有之四二七號土地交
    換使用。再系爭土地嗣於八十五年間業經上訴人以六百五十五萬元之價格向本院
    拍定取得等情，業據提出本院八十五年度重訴字第六三七號民事判決、台灣高等
    法院高雄分院八十六年重上字第五三號民事判決各乙份為證，並為被上訴人所不
    爭執，固堪信為真實，惟被上訴人則執前揭情詞置辯，經查：
  (一)、按關於土地之交互使用並非無償，不能認為使用借貸，既不為土地所有權之移
      轉，亦不能認為互易，其性質應屬於互為租賃之關係（最高法院七十五年度民
      事庭會議決議參照）；次按強制執行法上之拍賣應解釋為買賣之一種，亦即拍
      定人為買受人，而以拍賣機關代替債務人立於出賣人之地位（最高法院四十九
      年度台抗字第八三號判例、四十七年度台上字第一五二號判例可資參照）；參
      酌民法第四百二十五條規定意旨，足認契約當事人於交付土地供他方使用後，
      縱將土地之所有權讓與第三人，該交換土地使用之契約對於受讓人自仍應繼續
      存在。本件系爭土地既業經楊斗及其後手孫肇輝與吳憨約定交換使用，嗣兩造
      復輾轉或經買賣或經拍賣程序取得各該土地所有權，有如上述，則依諸前開說
      明，渠等自應分別繼受其前手即楊斗、孫肇輝及吳憨間之「土地交換使用契約
      」之權利、義務關係，故上訴人主張其既經法院拍賣程序而取得系爭土地，則
      其等自係繼受孫肇輝或其後手有關出租人之權利義務，而非繼受該土地交換使
      用契約之權義關係等語，尚無足採。
  (二)、再按，交換土地使用契約之性質固屬互為租賃之關係，惟其與一般稱租賃者，
      謂當事人約定，一方以物租與他方使用、收益，他方支付租金之契約，究屬有
      別，僅交換土地之性質與租賃相若而已，易言之，交換土地使用契約中使用對
      方土地之代價並非租金，而係容忍他人使用自己之土地，契約內容中實際上並
      無租金之給付，當事人依該交換土地使用契約，僅得請求對方交付土地供已使
      用，要無直接請求對方給付租金之餘地。本件被上訴人之前手吳憨用以與楊斗
      及其後手孫肇輝交換使用之五塊厝段四二七地號土地，確已交付予孫肇輝使用
      ，並經孫肇輝於其上興建八棟房屋之情，有台灣高雄地方法院檢察署六十四年
      度偵字第八六○八號不起訴處分書存卷足參，而吳憨既已提供前開四二七地號
      土地供孫肇輝使用，則依諸前揭說明，其自已履行與上訴人之前手即楊斗及孫
      肇輝間之土地交換使用契約中之義務，是上訴人自不得再請求以金錢給付租金
      。
  (三)、至上訴人雖又主張因孫肇輝（或其後手）與吳憨（或其後手）間，就系爭土地
      並未辦理地上權設定登記，拍賣公告又未記載有該契約或法定空地之事實，是
      上訴人自不應受該土地交換使用契約（債權契約）之拘束等語。惟上訴人既係
      經法院拍賣程序而取得系爭土地，則其等自應繼受其前手即楊斗、孫肇輝及吳
      憨間之土地交換使用契約之權利、義務關係，已如前述，至系爭土地使用關係
      如何，乃上訴人於參與投標時應自行評估之風險，尚不得於事後執此即否定渠
      等應受前手與他人間土地交換使用契約之拘束，是上訴人此部分所辯，亦無可
      取。
    綜上，兩造既應各別繼受渠等之前手即楊斗、孫肇輝及吳憨間之土地交換使用契
    約之權利、義務關係，而被上訴人之前手吳憨用以與上訴人之前手楊斗及孫肇輝
    交換使用之五塊厝段四二七地號土地，又確已交付予孫肇輝使用，而可認吳憨已
    履行與上訴人之前手即楊斗及孫肇輝間之土地交換使用契約中之義務，則上訴人
    請求吳憨之後手即被上訴人以金錢給付租金，即無理由，應予駁回。本件原審判
    決理由或有不當，然其結論並無違誤，是上訴意旨指摘原判決不當，求予廢棄改
    判，為無理由，應予駁回。
六、本件事證已臻明確，兩造其餘主張陳述及所提之證據，核與判決結果無影響，自
    毋庸再予逐一論述，附此敘明。
七、結論：本件上訴為無理由，依民事訴訟法第四百三十六條之一第三項、第四百四
    十九條第二項、第八十五條第一項前段、第七十八條，判決如主文。
中      華      民      國    九十二    年      三      月     二十     日
                              臺灣高雄地方法院民事第五庭
~B審判長法官  黃蕙芳
~B法      官  鍾素鳳
~B法      官  徐美麗
右為正本係照原本作成。
本判決不得上訴。
中      華      民      國    九十二    年      三      月     二十     日
~B法院書記官  楊明月
~F0
~T32
附表：
┌───┬─────┬────────────┬────────────┐
│編  號│所  有  人│  門    牌    號    碼  │  備              註    │
├───┼─────┼────────────┼────────────┤
│  一  │申○○    │  高雄市○○路六巷二四號│                        │
├───┼─────┼────────────┼────────────┤
│  二  │癸○      │  高雄市○○路六巷二二號│該房屋嗣於八十八年十二  │
│      │          │                        │月十五日移轉予巳○○所  │
│      │          │                        │有                      │
├───┼─────┼────────────┼────────────┤
│  三  │辛○○    │  高雄市○○路六巷二十號│                        │
├───┼─────┼────────────┼────────────┤
│  四  │丙○○    │  高雄市○○路六巷十八號│                        │
├───┼─────┼────────────┼────────────┤
│  五  │乙○○    │  高雄市○○路六巷十六號│                        │
├───┼─────┼────────────┼────────────┤
│  六  │己○○    │  高雄市○○路六巷十四號│該房屋嗣於八十九年五月  │
│      │          │                        │二十四日移轉予甲○○所  │
│      │          │                        │有                      │
├───┼─────┼────────────┼────────────┤
│  七  │董林淑瑛  │  高雄市○○路六巷十二號│                        │
├───┼─────┼────────────┼────────────┤
│  八  │魏春意    │  高雄市○○路六巷十號  │                        │
├───┼─────┼────────────┼────────────┤
│  九  │丁○○    │  高雄市○○路六巷八號  │                        │
└───┴─────┴────────────┴────────────┘


司法院資訊處製作；財團法人民間司法改革基金會備份。
